【裁判字號】    92,家訴,62
【裁判日期】    920410
【裁判案由】    確認婚姻無效
【裁判全文】
臺灣臺中地方法院民事判決  九十二年度家訴字第六二號
    原      告  甲○○
    被      告  乙○○
右當事人間請求確認婚姻無效事件，本院判決如左：
    主      文
確認原告與被告間之婚姻不成立。
訴訟費用由被告負擔。
    事    實
甲、原告方面：
  一、聲明：求為判決如主文所示。
  二、陳述：被告於民國九十一年十一月二十六日，未經原告同意，盜用原告之印章
      、身分證及偽造原告之署押，並以偽造之兩造結婚證書持向台北縣三重市第二
      戶政事務所辦理結婚登記，為此提起本件訴訟。
  三、證據：提出戶籍謄本正本一件、結婚證書影本一件為證，並聲請訊問證人即原
      告之父王志雄。
乙、被告方面：
  一、聲明：原告之訴駁回。
  二、陳述：雖結婚證書上兩造、二位證人之姓名及兩造基本資料皆係由被告填寫，
      然此皆經由原告默示同意，係為了要給兩造所生小孩一個名份。又因被告母親
      過世未滿三個月，故兩造結婚時並未宴客。
    理    由
一、按婚姻無效之訴、婚姻關係不存在之訴與婚姻不成立之訴不同，此觀民事訴訟法
    第五百六十八條第一項及民事訴訟法第二百四十七條規定自明。當事人如未履行
    或未完全履行婚姻要件時，其婚姻既不成立，自不發生任何婚姻之法律上效力，
    無須法院之判決，任何人均得主張之，但發生爭執時，有確受判決之法律上利益
    者，自得起訴請求確認婚姻不成立，即提起確認婚姻不成立之訴，而非提起確認
    婚姻無效之訴。然當事人如已達成婚姻要件，但如屬法律上規定之禁婚親或為重
    婚或為一人同時與二人以上結婚時，則為已成立之婚姻，依法應歸於無效，以此
    為原因，請求法院為確認之判決，即應提起確認婚姻無效之訴。而婚姻關係不存
    在，係主張曾有婚姻關係，嗣經消滅，現在婚姻關係不存在者。至於當事人舉反
    證推翻推定之效力時，因所爭執者為曾否履行婚姻之方式，即屬婚姻有無成立之
    問題，應提起婚姻不成立之訴，而非婚姻關係不存在 (婚姻無效)之訴。本件原
    告所爭執者，係系爭婚姻未經雙方當事人婚姻意思合致且無結婚儀式，即屬婚姻
    有無成立之問題，而兩造間既不曾發生婚姻關係，自不生婚姻關係不存在之問題
    ，本件原告自應提起確認婚姻不成立之訴，合先敘明。
二、次按確認法律關係成立或不成立之訴，非原告有即受確認判決之法律上利益，不
    得提起之，民事訴訟法第二百四十七條定有明文。所謂即受確認判決之法律上利
    益，係指因法律關係之存否不明確，原告主觀認為其法律上地位有不安之危險存
    在，而此項危險得以對於被告之確認判決除去者。本件原告以兩造並無結婚儀式
    為由，請求確認系爭婚姻不成立，然原告戶籍既仍為兩造係夫妻之記載，顯見原
    告就系爭婚姻關係之存否即有主觀之不明確，足致原告之法律上地位有受侵害之
    危險，並得以確認兩造間婚姻關係不成立之判決除去此種不安之狀態，揆諸前揭
    說明，原告自有即受本件確認判決之法律上利益，是原告自得提起本件確認婚姻
    關係不成立之訴。
三、原告主張，依戶籍登記資料所載，兩造於九十一年十一月二十六日結婚，係被告
    盜用原告印章、偽造原告署押，以偽造之兩造結婚證書持以向戶政單位辦理結婚
    登記之事實，除經被告於本院審理中不為否認外，並據證人即原告之父王志雄到
    院結證明確，復有結婚證書影本一件附卷可稽。是兩造間並無結婚之意思合致，
    且未曾舉行結婚儀式，而被告擅以偽造文件向戶政單位辦理結婚登記等事實，堪
    以採信。
四、從而兩造並無結婚之事實，僅在戶籍上為結婚登記，依前開說明，兩造之婚姻並
    不成立，是原告起訴請求確認兩造婚姻不成立，要屬有據，應予准許。
五、據上論結，本件原告之訴為有理由，並依民事訴訟法第七十八條，判決如主文。
中      華      民      國    九十二    年      四      月      十      日
                                    臺灣臺中地方法院家事法庭
~B法      官  陳學德
右為正本係照原本作成
如對本判決上訴須於判決送達後廿日內向本院提出上訴狀
中      華      民      國    九十二    年      四      月      十一    日
~B法院書記官  賴榮順


司法院資訊處製作；財團法人民間司法改革基金會備份。
